【裁判字號】    98,訴緝,196
【裁判日期】    990331
【裁判案由】    偽造文書等
【裁判全文】
臺灣臺北地方法院刑事判決             98年度訴緝字第177號
公  訴  人  台灣台北地方法院檢察署檢察官
被      告  鄭美蓉
            丙○○
上列被告因偽造文書等案件，經檢察官聲請簡易判決處刑（96年
度偵字第25314 號），本院認不宜以簡易判決處刑，改依通常程
序審理，判決如下：
    主      文
鄭美蓉、丙○○均無罪。
    理      由
一、公訴意旨略以：被告鄭美蓉、丙○○原為夫妻關係，丁○○
    （業經本院以97年度訴緝字第135 號判決判處有期徒刑1 年
    ，減為有期徒刑6 月確定）係台北縣新莊市○○街134 號酷
    奇貿易有限公司（下稱酷奇公司）負責人，甲○○（經台灣
    高等法院判決97年度上訴字第3805號判決無罪確定）係中國
    信託商業銀行股份有限公司（下稱中國信託）永吉分行行員
    。丁○○為向中國信託永吉分行貸款，竟與被告丙○○、鄭
    美蓉、甲○○基於行使偽造私文書、意圖為自己不法所有之
    犯意聯絡，於民國94年9 月間，未經酷奇公司員工即告訴人
    乙○○同意，在不詳地點，經丙○○協助後於中國信託永吉
    分行個人信貸申請書暨約定書上，偽造乙○○署押2 枚，於
    94年9 月22日經承辦之甲○○向中國信託借貸新台幣（下同
    ）90萬元，被告鄭美蓉佯稱為「乙○○」本人並完成對保手
    續，致中國信託永吉分行人員陷於錯誤，核撥該筆款項至告
    訴人之中國信託北新莊分行000000000000號帳戶內，丁○○
    再提領使用，足以生損害於乙○○及中國信託審核貸款之正
    確性，因認被告鄭美蓉、丙○○涉犯刑法第216 條、第210
    條之行使偽造私文書罪嫌及同法第339 條第1 項之詐欺取財
    罪嫌等語。
二、按犯罪事實應依證據認定之，無證據不得認定犯罪事實；不
    能證明被告犯罪或其行為不罰者，應諭知無罪之判決，刑事
    訴訟法第154 條第2 項、第301 條第1 項，分別定有明文。
    復按認定不利於被告之事實，須依積極證據，苟積極證據不
    足為不利於被告事實之認定時，即應為有利於被告之認定，
    更不必有何有利之證據，最高法院30年上字第816 號著有判
    例，可資參照。
三、檢察官認被告2 人涉有上開罪嫌，係以告訴人乙○○之指訴
    、丁○○之自白、證人甲○○之證詞及中國信託北新莊分行
    存摺正面影本、中國信託個人信貸申請書暨約定書影本為主
    要論據。訊據被告鄭美蓉、丙○○堅決否認有何行使偽造私
    文書、詐欺取財之犯行，被告鄭美蓉辯稱：不認識丁○○、
    乙○○、甲○○，並未參與本件貸款申請案，亦未辦理本件
    貸款對保等語；被告丙○○辯稱：乙○○當時是丁○○的同
    居人，丁○○告知乙○○有意辦理貸款，伊係依照丁○○提
    供之資料，填載本件貸款申請書之內容，並交付上開貸款申
    請文件予甲○○，惟並未偽造乙○○簽名，丁○○交付上開
    申請書時上面即有乙○○之簽名等語。
四、經查：
（一）丁○○是酷奇公司老闆，乙○○是酷奇公司員工，從94年
      7 月起任職到95年2 、3 月止，丙○○是酷奇公司的同事
      ，因為工作而認識等情，業據證人乙○○證述在卷（本院
      97 年 度訴字第15號97年5 月27日審判筆錄）。再丁○○
      以需供酷奇公司辦理薪資轉帳為由，取得乙○○於中國信
      託北新莊分行開立之帳戶存摺、提款卡、印章後，嗣以乙○○名義向中國信託申辦信用貸款90萬元，乙○○於95年
      3 月間收到中國信託寄發之催繳通知單，發覺遭人冒貸後
      ，向丁○○質問時，丁○○坦承上情並書立自白書予乙○○及交還上開帳戶存摺、提款卡、印章，嗣丁○○遲繳貸
      款，乙○○唯恐丁○○不繳貸款，遂於96年4 月9 日要求
      丁○○簽發面額75萬元之本票等情，此經證人乙○○於本
      院97年度訴字第15號、97年度訴緝字第135 號案件審理時
      證述明確，復有個人信貸申請書暨約定書、中國信託北新
      莊分行帳戶存摺影本暨交易明細、本票影本、放款帳戶還
      款交易明細各1 份、個人信貸借據暨約定書（分期攤還型
      ）2 張在卷可稽，上情堪以認定。
（二）乙○○至酷奇公司工作後，每月薪水僅有1 萬5 千元，領
      了約不到半年的薪水就離職，業據證人乙○○於97年度訴
      字第15號案件審理時證述明確（97年度訴字第15號卷第93
      頁），惟丁○○卻按月於94年7 月12日、同年8 月10日、
      同年9 月12日以薪資轉帳名義將7 萬餘元撥入乙○○上開
      帳戶內，有上開存摺暨交易明細在卷可查，對照卷附個人
      信貸申請書暨約定書上年所得欄記載乙○○之年所得為90
      萬元，「申請金額」欄亦填載90萬元，與丁○○按月撥入
      乙○○帳戶薪資之年度收入約90萬元相符。又乙○○所申
      辦中國信託北新莊分行帳戶之存摺、提款卡、印章係於94
      年7 月11日開戶後由丁○○保管一節，迭經證人乙○○於
      警詢及審理時證述綦詳，而本件貸款核准後之金額係撥入
      乙○○上開帳戶內，亦有上開個人信貸申請書暨約定書在
      卷可佐。
（三）乙○○收到本件貸款之催繳單時，即質問丁○○，丁○○
      承認貸款是伊去辦的，並稱伊缺錢用，會代乙○○繳貸款
      ，如果伊沒有幫乙○○繳貸款，乙○○可以用伊寫的自白
      書去告伊等情，業據證人乙○○證述綦詳（本院98年12月
      23日審判筆錄），證人乙○○並於本院97年度訴字第15號
      案件審理時證稱：伊不知道丙○○是否知道伊被冒名貸款
      之事，伊發現被冒名貸款後沒有跟丙○○確認（本院97年
      度訴字第15號案件97年5 月27日審判筆錄），復證稱：伊
      發現遭冒名貸款後，就直接去找丁○○，因為丙○○有幫
      伊辦過信用卡，伊覺得只有公司丁○○那邊有伊的資料等
      語（同上筆錄）。綜上，乙○○上開中國信託帳戶係丁○○對乙○○表示公司要薪資轉帳，乙○○始申請開戶，該
      帳戶之存摺、提款卡、印章係丁○○所保管，丁○○亦坦
      承前開90萬元貸款核准後，伊有提領一節（本院97年度訴
      緝字第135 號案件97年10月13日準備程序筆錄），則本件
      貸款顯係丁○○所主導。
（四）證人甲○○固證稱本件貸款是丙○○介紹，說他的表妹要
      貸款，他說他的表妹就是要辦貸款的乙○○，伊收了資料
      以後就幫丙○○送件；伊有告訴丙○○，要準備薪資轉帳
      證明或其他財力證明文件，丙○○除交付申請書外，還有
      提出薪資轉帳的存摺影本及乙○○身分證影本；丙○○稱
      乙○○是酷奇公司的經銷商，丙○○介紹乙○○貸款案後
      ，伊有去拜訪酷奇公司的老闆丁○○等語（98年12月23日
      審判筆錄），惟證人甲○○上開證述僅能證明被告丙○○
      有經手本件貸款案件，至被告丙○○是否知悉乙○○並未
      授權丁○○向中國信託申辦貸款一節，則無法證明。
（五）乙○○提出本件告訴時曾檢附丁○○所書寫、記載「...
      丁○○因意圖不法所得，經丙○○先生協助由其冒簽被害
      人乙○○小姐簽名，向中國信託銀行辦理信用貸款，並由
      丙○○先生前妻鄭美蓉小姐代為照會」等語之「自白書」
      1 紙（見96年度發查字第2359號卷第23頁），然證人乙○○於本院審理時證稱：「（丁○○當時有無表示該貸款案
      尚有何人參與？）他就寫在自白書裡面，我認識丙○○，
      但是丁○○並沒有提到丙○○負責什麼部分，丁○○沒有
      說鄭美蓉負責什麼事情」、「（你當初為何要告甲○○、
      鄭美蓉？）這要問丁○○，因為丁○○的自白書上有寫到
      甲○○、丙○○、鄭美蓉他們，所以我就告他們」等語（
      本院98年12月23日審判筆錄），且該「自白書」係屬審判
      外之書面陳述，依法不具證據能力，乙○○復未能指證究
      竟被告丙○○、鄭美蓉有何參與丁○○冒辦貸款犯行之情
      形，自無從認定被告丙○○、鄭美蓉2 人犯罪。檢察官於
      偵查中在未經傳喚丁○○訊問之情形下，即以上開所謂丁○○手寫之「自白書」，逕予認定被告丙○○協助在信貸
      申請書暨約定書上偽造乙○○之署押、被告鄭美蓉佯為乙○○本人完成對保手續，顯屬率斷。丁○○固於其被訴偽
      造文書之本院97年度訴緝字第135 號案件中陳稱：一開始
      丙○○去辦理貸款的事情，我不知道... 是因為丙○○辦
      下來後，錢在戶頭內，我才會動用這筆錢... 信用卡申請
      書後面所附的身分證是乙○○提供給丙○○等語（本院97
      年度訴緝字第135 號97年10月13日準備程序筆錄），而將
      未經乙○○同意即申辦貸款之責任推予他人，惟其上開供
      述係其以被告身分應訊時所言，對本件被告丙○○、鄭美
      蓉被訴犯罪事實而言，丁○○係屬證人身分，然丁○○經
      本院多次依法傳喚、拘提，均未到庭，其於自身案件所為
      關於被告丙○○之陳述，既未經具結，即無證據能力可言
      ，況丁○○所為並未冒用乙○○名義辦理貸款之辯解，為
      本院所不採，而判處有期徒刑1 年，減為有期徒刑6 月確
      定在案，業經本院調取97年度訴緝字第135 號案件卷宗核
      閱無訛，參以證人乙○○證稱：「（丁○○是否曾經主動
      跟你說丙○○用你的名義偷辦理貸款，貸到你的中國信託
      帳戶內，他希望徵得你的同意後，使用這筆款項？）他從
      來沒有這麼說。」等語（本院97年度訴緝字第135 號97年
      12 月3日審判筆錄），自難認本件貸款係被告丙○○擅自
      偷辦。
（六）公訴意旨雖以被告丙○○自承當時常與乙○○喝酒吃飯，
      乙○○若真有申請貸款之意，豈會不直接向乙○○確認，
      何需大費周章由被告丙○○依丁○○提供之資料填寫貸款
      申請書等語，認被告丙○○所辯不可採。然查，當時告訴
      人與丁○○關係極為密切，此據證人乙○○於本院審理時
      證稱：當時與丁○○走的很近等語（本院98年12月23日審
      判筆錄），及丁○○於97年度訴緝字第135 號案件中坦稱
      ：伊與乙○○為男女朋友（97年度訴緝字第135 號案件97
      年10月13日準備程序筆錄），可資認定。又乙○○曾委託
      被告丙○○申辦中國信託慈濟信用卡，申請書上之相關資
      料亦係被告丙○○所填載一節，亦據證人乙○○證述在卷
      （97年度訴緝字第135 號案件97年12月3 日審判筆錄），
      則被告丙○○辯稱：伊因丁○○之委託，代為填寫貸款申
      請書，並交付貸款申請文件予甲○○，丁○○交給伊申請
      貸款文件時，上面已經簽好名等語，核與情理相符，尚非
      無據。
（七）證人甲○○固證稱：本件貸款核准後，因為還可以辦理現
      金卡，被告丙○○帶伊去中和或安坑找乙○○，當時有一
      個女子在現金卡申請書上簽名，該名女子應該不是今日到
      庭之乙○○等語（本院98年12月23日審判筆錄），惟證人
      乙○○於本院審理時證稱：中國信託現金卡申請書上之簽
      名係伊所簽（本院98年12月23日審判筆錄），而與被告丙○○供稱：「現金卡的部分，我確實有帶甲○○去安坑的
      玫瑰中國城找乙○○簽名，簽名確實是乙○○簽的。」等
      語（本院99年3 月10日審判筆錄）相符，且證人甲○○並
      未能確定當日之女子並非乙○○，自難執此遽認被告丙○○帶甲○○去找之女子即為乙○○以外之人，亦難因此認
      定本件貸款係被告丙○○與鄭美蓉所冒名申辦。
（八）衡情被告丙○○既未取得乙○○之中國信託北新莊分行存
      摺、提款卡、印章以領取該筆貸款，卷內亦無證據可認被
      告丙○○與丁○○有分配不法所得之協議，或被告丙○○
      知悉丁○○未取得乙○○授權而冒名申辦貸款，自難認被
      告丙○○填載本件貸款申請書之內容並交予甲○○辦理貸
      款，即與丁○○有偽造文書及詐欺取財之共同犯意聯絡。
（九）至於被告鄭美蓉部分，遍查卷內資料，均無被告鄭美蓉參
      與申請本件貸款之相關證據，證人甲○○、乙○○均證稱
      未曾看過鄭美蓉，足見被告鄭美蓉並無任何參與行為，自
      不能以丁○○前開無證據能力之自白書認定被告鄭美蓉犯
      罪。
五、綜上，本件檢察官所提出之證據不能證明被告鄭美蓉、丙○○確有檢察官所指之偽造文書等犯行，本院復查無其他積極
    證據足以證明被告涉有上開犯行，揆諸上開法條及判例意旨
    ，本件既不能證明被告2 人犯罪，自應為被告無罪之諭知。
據上論斷，依刑事訴訟法第452 條、第301 條第1 項，判決如主
文。
本案經檢察官高維駿到庭執行職務
中    華    民    國    99    年    3     月    31    日
                  刑事第七庭  審判長法  官  林庚棟
                                    法  官  章曉文
                                    法  官  林欣苑
上正本證明與原本無異。
如不服本判決應於收受送達後10日內向本院提出上訴書狀，並應
敘述具體理由；其未敘述上訴理由者，應於上訴期間屆滿後20日
內向本院補提理由書（均須按他造當事人之人數附繕本）「切勿
逕送上級法院」。告訴人或被害人如對於本判決不服者，應具備
理由請求檢察官上訴，其上訴期間之計算係以檢察官收受判決正
本之日期為準。
                                    書記官  劉英芬
中    華    民    國    99    年    4     月    1     日

司法院資訊處製作；財團法人民間司法改革基金會備份。
